臺灣高等法院民事判決　九十一年度勞上字第一一號
　　　上訴人即附
　　　帶被上訴人　乙○○
　　　上　訴　人　丙○○
　　　　　　　　　甲○○
　　　附帶上訴人　中華彩色印刷股份有限公司
　　　法定代理人　何壽川
右當事人間給付退休金事件，上訴人對於中華民國九十一年一月二十四日臺灣臺北地
方法院九十年勞訴字第四六號第一審判決提起上訴，本院判決如左：
　　　主　　　文
原判決關於駁回上訴人乙○○、丙○○、甲○○後開第二項之訴及訴訟費用之裁判均
廢棄。
被上訴人應給付：(1)、上訴人乙○○新台幣柒萬捌仟貳佰參拾參元及自民國八十九年
九月十一日起至清償日止按年息百分之五計算之利息。(2)、上訴人丙○○新台幣貳萬
伍仟伍佰元及自民國八十六年十月十九日起至清償日止按年息百分之五計算之利息。
(3)、上訴人甲○○新台幣捌萬伍仟零伍拾元及自民國八十九年二月六日起至清償日止
按年息百分之五計算之利息。
其餘上訴駁回。
原判決關於命附帶上訴人中華彩色印刷股份有限公司給付丙○○逾新台幣貳拾貳萬玖
仟玖佰貳拾元本息部分及該部分假執行之宣告廢棄。
右廢棄部分，附帶被上訴人丙○○於第一審之訴及假執行之聲請均駁回。
原判決命被上訴人中華彩色印刷股份有限公司給付部分除廢棄部分外，利息減縮自民
國九十年七月十二日起算。
第一、二審訴訟費用由被上訴人中華彩色印刷股份有限公司負擔一百分之十四，上訴
人乙○○負擔一百分之三十一、上訴人丙○○負擔一百分之二十五、上訴人甲○○負
擔一百分之三十。
　　　事　　　實
甲、上訴人方面：
壹、聲明：
一、原判決不利上訴人之部分廢棄。
二、右廢棄部分，被上訴人中華彩色印刷股份有限公司應給付上訴人乙○○新台幣（
    下同）壹佰壹拾參萬貳仟參佰壹拾貳元，給付丙○○柒拾肆萬柒仟零伍拾貳元，
    給付甲○○玖拾伍萬陸仟陸佰壹拾元，及其中乙○○部份自民國八十九年九月十
    一日起、丙○○部份自八十六年十月十九日起、甲○○部份自八十九年二月六日
    起均至清償日止按年息百分之五計算利息。
三、被上訴人中華彩色印刷股份有限公司應再給付丙○○壹萬玖仟伍佰壹拾捌元，及
    自起訴狀送達之翌日起至清償日止按年息百分之五計算利息。
四、右第二、三項聲明願供擔保請准予假執行。
五、丙○○資遺費部分之利息，全部減縮自擴張聲明狀繕本送達翌日（即九十年七月
    十二日）起算。
六、附帶上訴人之上訴駁回。
貳、陳述：除引用原判決書之記載外，補稱略以：
一、本件爭執點在於(1)勞基法實施前是否應適用台灣省工廠工人退休規定？(2)特別津
　　貼、夜點費、加班費、交通津貼、其他獎金、特別獎金是否為工資之一部？
參、證據：除引用原審立證方法外，補提：乙○○退休前三個月之薪資簡表、丙○○
    退休前三個月之薪資簡表、甲○○退休前三個月之薪資簡表、丙○○資遣費計算
　　表、行政院勞工委員會七十七年一月七日台（）勞動三字第八三二０號函釋、
　　行政院勞工委員會七十八年十二月十四日勞動二字第三０一四０號函釋、被上訴
　　人公司員工退休辦法影本、台北縣政府九十年二月六日九十北府勞動字第０二八
　　九五六號函影本、司法院大法官釋字第一八九號解釋、丙○○八十八年八月份薪
　　資表影本、行政院勞工委員會七十八年九月二十六日台（）勞動二字第二三七
　　三０號函釋、內政部七十五年十二月三十日台（）內勞字第四六三二０九號函
　　釋、行政院勞工委員會八十五年二月十日台勞動二字第一０三二五二號函釋、
　　乙○○八十九年度各項津貼上半年請領總表、乙○○八十八年十二月份薪資表影
　　本。
乙、被上訴人即附帶上訴人方面：
壹、聲明：
一、上訴駁回。
二、如受不利之判決，被上訴人願供擔保，請准免為假執行。
三、原判決關於命附帶上訴人給付附帶被上訴人丙○○新台幣八千零七十一元及其法
    定利息與該部分假執行宣告暨命負擔該部分訴訟費用之裁判均廢棄。
四、右廢棄部分，附帶被上訴人丙○○在第一審之訴駁回。
貳、陳述：除引用原判決書之記載外，補稱：
一、「台灣省工廠工人退休規則」非屬勞動基準法第八十四條之二所稱之「法令規定
　　」。上訴人主張於勞動基準法施行前之退休金標準，有「台灣省工廠工人退休規
    則」之適用，自屬無據。故應依被上訴人公司之工作規則及退休辦法，以決定上
    訴人於勞動基準法施行前之退休金計算方式，始為合理。
二、查原審依附表四所列之金額定附帶上訴人應給付附帶被上訴人丙○○之資遣費為
    二十三萬七千九百九十一元，惟，就其中加班費及交通津貼部分，原審就此似有
    誤解：
１、平均加班費之計算部分：
　　依勞基法第十七條及第二條第四款，資遣費之計算應以終止勞動契約前六個月之
    平均工資計算。本件附帶上訴人公司之加班費給付時點為：員工當月份之加班費
    ，係於下個月給付，故附帶被上訴人丙○○之離職前六個月加班費之計算，應以
    八十九年三月份回溯至八十八年十月份之薪資表上加班費部分為計算標準；亦即
    ，平均加班費應為附表五所列之金額。
２、「交通津貼」部分不應列為「平均工資」之一部：
參、證據：除引用原審立證方法外，補提：丙○○八十九年三月至八十八年十月份之
    薪資表影本、被上訴人公司員工宿舍管理規則影本。
　　　理　　　由
一、
１、上訴人丙○○於原審起訴請求被上訴人給付資遺費二十三萬一千一百四十元及自
　　起訴狀送達翌日（即九十年三月十六日）起至清償日止按年息百分之五計算之利
　　息，嗣於九十年七月五日具狀擴張聲明請求給付資遺費二十四萬七千五百三十六
　　元及自起訴狀繕本送達翌日起算之遲延利息；於九十年九月四日復聲明請求給付
　　資遣費二十四萬七千五百零九元及自起訴狀送達翌日起算之遲延利息（見調解卷
　　附起訴狀、原審卷第八一頁、第一二一頁、一五二頁）。上訴人丙○○於本院就
　　其請求資遺費部分之利息減縮自擴張聲明狀送達翌日（即九十年七月十二日）起
　　算（見本院卷第七十頁），核與民事訴訟法第四百四十六條第一項、第二百五十
    五條第一項第三款規定無違，應予准許，合先敘明。
２、原判決事實欄誤載上訴人丙○○請求資遺費之聲明數額為二十五萬七千五百零九
　　元（見原判決正本第二頁）。原審判命被上訴人給付丙○○資遣費二十三萬七千
　　九百九十一元，並駁回其餘請求，上訴人丙○○就其請求資遣費遭敗訴部分提起
　　上訴，請求命被上訴人再給付資遣費一萬九千五百一十八元，已逾其於原審請求
　　之數額（000000-000000=9518），惟查其上訴狀附表四，其主張被上訴人應給付
　　丙○○之資遣費總數仍為二十四萬七千五百零九元（見本院卷第三七頁），其聲
　　明與主張之事實不符，因係原判決之誤載所致（000000-000000=19518)，而非其
　　於本院為訴之擴張。
二、上訴人主張：上訴人乙○○、丙○○、甲○○依序於五十七年六月二十六日、五
    十七年十一月二十五日、五十八年三月受僱於被上訴人公司，分別於八十九年八
　　月十日、八十六年九月十八日、八十九年一月五日退休。七十三年七月三十日勞
　　動基準法（勞基法）實施前之計算退休金基數依序為三０．五、三０、三０，上
　　訴人三人退休前三月之薪資如附表一、二、三所示。依勞動基準法第八十四條之
　　二規定，被上訴人就上訴人應支領之退休金，於勞基法實施前應適用台灣省工廠
　　工人退休規則及工廠法等相關規定，詎被上訴人於計算上訴人適用勞基法前之年
　　資退休金時，上訴人乙○○之平均工資內涵竟未列入「特別津貼」、「夜點費」
　　、「加班費」及「交通津貼」，致短付退休金一百一十三萬二千三百一十二元（
　　計算式如附表一所示）；上訴人丙○○之平均工資內涵未列入「加班費」、「其
　　他獎金」、「交通津貼」，致短付退休金七十四萬七千零五十二元（計算式如附
　　表二所示）；上訴人甲○○之平均工資內涵未列入「夜點費」、「特別獎金」、
　　「交通津貼」、「加班費」，致短付退休金九十五萬六千六百一十元（計算式如
　　附表三所示）。又上訴人丙○○退休後，隨即由被上訴人公司再予聘任，直到八
　　十九年二月二十九日遭被上訴人資遣，總共又任職二年五個月又十一天，依勞基
　　法第十七條規定，被上訴人應給付資遣費二十四萬七千五百零九元（計算式如附
　　表四所示）。爰起訴請求被上訴人應給付（一）上訴人乙○○、丙○○、甲○○
　　退休金差額依序為：一百一十三萬二千三百一十二元、七十四萬七千零五十二元
　　、九十五萬六千六百一十元及其中乙○○部分自民國八十九年九月十一日起、丙
　　○○部分自八十六年十月十九日起、甲○○部分自八十九年二月六日起，均至清
　　償日止，按年息百分之五計算之利息。（二）上訴人丙○○資遣費二十四萬七千
　　五百零九元，及自擴張聲明狀繕本送達翌日起至清償日止，按年息百分之五計算
　　之利息。
　　被上訴人對上訴人乙○○、丙○○、甲○○分別於上述時間受僱於被上訴人，嗣
　　分別申請退休，勞基法實施前之計算退休金基數。及上訴人丙○○於退休後，由
　　被上訴人公司再予聘任，至八十九年二月二十九日遭被上訴人資遣等情不爭執。
    惟辯以勞基法實施前之退休金給與標準應依被上訴人公司於民國六十七年制訂，
    於七十年十月二十九日修訂且於民國七十年十一月二十三日經台北市政府准予核
    備，並於同年十一月四日以（70）中彩人字第三六０號函頒發之被上訴人公司職
    工退休辦法第七條規定，而無所謂「台灣省工廠工人退休規則」之適用，概該「
    退休規則」僅為職權命令，並無拘束被上訴人之效力。又「加班費」並非經常性
    給與；「夜點費」乃被上訴人體恤員工於輪值夜班時之辛勞，所為之恩惠性給與
    ；「交通津貼」僅於員工並非住員工宿舍，或非搭乘被上訴人提供之交通車上、
    下班時，始給與該等員工交通津貼，其性質屬於汽油燃料補助費，並非因工作所
　　獲得之報酬；「特別獎金」即「生產獎金」係以當月之生產量達一定標準時，始
　　給與之，屬雇主激勵性、獎勵性之恩惠給與，非屬經常性給與，自應排除於工資
　　定義之外。又被上訴人自八十九年起即未再發給「交通津貼」，上訴人乙○○之
　　薪資單並無「「特別津貼」及「交通津貼」。又請求退休金差額之遲延利息起算
　　點應自上訴人為催告時或訴狀送達於被上訴人之翌日起，計算遲延利息始為合理
　　。另計算上訴人丙○○之資遣費時，於平均工資中亦不應列入交通津貼，其得請
　　領之資遣費應為二十二萬九千九百二十元等語資為抗辯。
    （原審判命被上訴人應給付丙○○資遣費二十三萬七千九百九十一元，及其中二
    十三萬一千一百四十元部分自九十年三月十六日起，其餘自九十年七月十二日起
    至清償日止，按年息百分之五計算之利息；並駁回上訴人其餘之訴。上訴人就其
    敗訴部分提起上訴。被上訴人就原審命其給付丙○○資遣費八千零七十一元部分
　　及其法定利息部分[即就原審命其給付丙○○資遣費逾二十二萬九千九百二十元
　　本息部分]提起附帶上訴。）
三、
１、上訴人主張乙○○、丙○○、甲○○分別於上述期間受僱於被上訴人，嗣分別申
　　請退休，其等勞基法實施前之計算退休金基數分別如上述，其三人退休前三月之
　　薪資如附表一、二、三所示，及被上訴人核算勞基法實施前之退休金時，其平均
　　工資內涵，未將乙○○之「特別津貼」、「夜點費」、「加班費」及「交通津貼
　　」列入；未將丙○○之「加班費」、「其他獎金」、「交通津貼」列入；未將甲
　　○○之「夜點費」、「特別獎金」（即生產獎金）、「交通津貼」、「加班費」
　　列入計算退休金等情，業據提出被上訴人不爭執真正之薪資單、乙○○八十九年
　　度各項津貼上半年請領總表等為證，上訴人此部分主張堪認為真正。
２、雖被上訴人爭執該公司八十九年起即未再發放「交通津貼」及乙○○之薪資單並
　　無「特別津貼」、「交通津貼」二項等語。
　　上訴人乙○○則謂特別津貼乃被上訴人為承攬公家機關印刷業務，按規定廠商須
    有一定比例之員工具有技術士執照，被上訴人為達此條件，按月支給具技術士證
　　照之員工五百元，另被上訴人為規避勞基法退休金之計算，乃自八十九年一月起
　　將特別津貼及交通津貼，按每六個月發放一次，以現金裝入信封袋發給，故每月
　　薪資單未再列入等語。
　　查依上訴人乙○○提出之薪資符號說明單（見本院卷第一二四頁），被上訴人確
　　於八十八年十二月發給乙○○特別津貼五百元、交通津貼九百元，又依乙○○提
　　出之八十九年度各項津貼上半年請領總表（見本院卷第一二三頁），被上訴人一
　　次發給六個月總計八千四百元之特別津貼（每月五百元）及交通津貼（每月九百
　　元），是堪認被上訴人確按月發給乙○○特別津貼五百元、交通津貼九百元，被
　　上訴人此部分所辯尚無足取。
四、上訴人主張依勞動基準法第八十四條之二規定，被上訴人就上訴人應支領之退休
    金，於勞基法實施前應適用台灣省工廠工人退休規則及工廠法之相關規定，詎被
    上訴人於計算上訴人於適用勞基法前之退休金，未將上述「特別津貼」、「夜點
    費」、「加班費」、「交通津貼」、「其他獎金」、「特別獎金」（即生產獎金
    ）等列入計算，致短付乙○○、丙○○、甲○○勞基法實施前之退休金，依序為
    ：一百一十三萬二千三百一十二元、七十四萬七千零五十二元、九十五萬六千六
    百一十元，爰依勞基法等規定，求為命被上訴人如數給付，並加付其中中乙○○
    部分自民國八十九年九月十一日起、丙○○部分自八十六年十月十九日起、甲○
    ○部分自八十九年二月六日起，均至清償日止，按年息百分之五計算之利息等語
　　。被上訴人則辯以「台灣省工廠工人退休規則」僅係一職權命令，並無拘束被上
　　訴人之效力，計算勞基法實施前之退休金應依被上訴人公司工作規則第七十九條
　　第四款、職工退休辦法第七條規定，而非適用所謂之「台灣省工廠工人退休規則
　　」，又上訴人爭執之上述項目均非「工資」等語。茲就上訴人之主張是否有理由
　　，審酌如次：
１、
(1)、按勞工工作年資自受雇之日起算，適用本法前之工作年資，其資遺費及退休金給
　　與標準，依其當時應適用之法令規定計算。當時無法令可資適用者，依各該事業
　　單位自訂之規定或勞雇雙方之協商計算之。適用本法後之工作年資，其資遺費與
　　退休金給與標準，依第十七條及第五十五條規定計算。勞動基準法第八十四條之
　　二定有明文。而勞基法係於七十三年七月三十日施行，同年八月一日生效。上訴
　　人乙○○、丙○○、甲○○三人均於勞基法施行前任職於上訴人公司，並均於該
　　法施行後退休，已如前述。而被上訴人之工作性質為「彩色印刷」之製造業，上
　　訴人等人為其雇用之勞工，屬於工廠法施行細則所稱之工廠、工人，則本件於勞
　　基法實施前之年資應適用台灣省工廠工人退休規則相關規定以計算上訴人可得請
　　領之退休金。
(2)、雖被上訴人爭執「台灣省工廠工人退休規則」僅係一職權命令，無拘束被上訴人
　　之效力云云。
    按勞動法及其他社會立法，由中央立法並執行之，或交由省縣執行之，前項各款
　　，省於不抵觸國家法律內，得制定單行法。又國家為改良勞工及農民之生活，增
　　進其生產技能，應制定保護勞工及農民之法律，實施保護勞工及農民之政策，憲
　　法第一百零八條第一第十三款、第二項及第一百五十三條第一項定有明文。則國
　　家立法院於制定上開保護勞工之法律前，地方自治機關依其職權制定之保護勞工
　　權義之規章，自不能認有違中央法規標準法第五條之規定，而認該規定為無效。
　　查台灣省工廠工人退休規則，係由台灣省政府訂定，經台灣省議會通過，並報經
　　行政院核備之地方法規，依台灣省議會組織規程第三條第一項第一款規定，台灣
　　省議會原有議決有關人民權利義務省單行法規之職權，核上開規則內容與憲法第
　　一百零八條第二項、第一百五十三條第一項保護勞工之政策及工廠法關於工人福
　　利之立法原則並無抵觸，應屬有效。從而，被上訴人此部分抗辯為無足取。
２、
(1)、按工人年資滿十五年者應由工廠給與三十個基數之退休金，工作年資超過十五年
　　者，每逾一年增給半個基數之退休金，其賸餘年資滿半年者以一年計算，未滿半
　　年者不計，合計最高以三十五個基數為限。又按月支薪者，以核准退休前三個月
　　之平均工資所得為準。前項所稱工資，依工廠法施行細則第四條之規定。台灣省
　　工廠工人退休規則第九條第一款、第十條第一項第一款、第二項定有明文。又工
　　廠法施行細則第四條規定「本法所稱工資係指工人因工作而獲得之報酬。不論以
　　工資、薪金、津貼、獎金、或其他任何名義按時、按日、計月、計件給與者均屬
　　之。」。惟既係工資仍應以該項給與屬經常性給與，因工作而獲得之報酬為範圍
　　（最高法院八十八年台上字第一六三八號裁判意旨參照）。
(2)、茲就上訴人主張之「特別津貼」、「夜點費」、「交通津貼」、「加班費」、「
　　其他獎金」、「特別獎」金等是否係工廠法施行細則第四條所定之「工資」審酌
　　如次：
、特別津貼：
　　上訴人乙○○主張被上訴人為承攬公家機關印刷業務，按規定廠商須有一定比例
　　之員工具有技術士執照，被上訴人為達此條件，按月支給具技術士證照之員工五
　　百元乙節，為被上訴人所不爭執。另參酌被上訴人於給付甲○○之退休金時，亦
　　將此「特別津貼」作為計算退休金「工資」之內涵，（此為被上訴人所不爭執）
    ，則堪認其性質乃勞工因工作而經常受領之報酬，為工資之一部分，而非被上訴
    人恩惠性之給與。
、夜點費：
　　按勞基法施行細則第十條雖將「夜點費」列為「非經常性給付」項目，但該條款
　　所指者乃指「偶發性之給與」或是該給與與勞動無對價關係者，此可從其與「交
　　際費」、「誤餐費」、「差旅費」併同列舉可為明證。若該「夜點費」之給與與
　　勞動對價或經常性給與有關，則稱之為「夜點費」即「名不符實」，其並不能因
    此變異其為工資之性質。
 　 查被上訴人公司生產作業單位係日、夜輪班制，即日班（上午八時至下午五時）
　　、夜班（晚九時至隔日早四時三十分），其係以週為單位輪值，有被上訴人工作
　　規則第二十七條可稽。被上訴人亦自陳「蓋原告乙○○、甲○○為輪班之員工，
　　其輪班方式為每隔一月輪一個月夜，被告為體恤員工於輪值夜班時之辛勞，特於
　　該月輪夜班時，給與夜點費以為獎勵。」（見原審卷第七二頁）。顯見「夜點費
　　」之給與是與購買夜間勞動力（即員工必需在夜間輪班有關）有對價關係，故夜
    點費非但是勞動對價而且每月都輪值夜班而支付，更具有「經常性給付」之關係
    ，其為工資迨無疑義。
、交通津貼：
    上訴人主張所謂的「交通津貼」並非福利性給付，而是僱主對員工支付薪資之一
    ，其之所以名為「交通津貼」不過是為了降低退休給付，並將原本是每月給付之
    項目於八十九年元月開始改成半年發一次，其已涉及勞動條件變更，其未經勞工
    同意自屬無效。
　　被上訴人則謂「交通津貼」僅於員工並非住員工宿舍，或非搭乘被上訴人提供之
　　交通車上、下班時，始給與該等員工交通津貼，其性質屬於汽油燃料補助費，並
　　非因工作所獲得之報酬云云。
　　查上訴人上述主張並未舉證證明。又上訴人丙○○於八十六年七月支領之交通津
　　貼為六七二元，其同年八、九月支領之交通津貼各為七二０元；上訴人甲○○八
　　十八年十月至十二月每月支領九百元；上訴人乙○○八十九年五至八月，每月支
　　領九００元，則被上訴人抗辯「交通津貼」其性質屬於汽油燃料補助費乙節，核
    與事理無違，應堪採信。其既非勞工因工作而獲得之報酬，即不得採為計算退休
    金「工資」之內涵。
、加班費：
    按勞基法第二十四條及第三十九條明定，雇主延長勞工工作時間在二小時以內者
    ，應按平日每小時工資加給三分之一；再延長二小時以內者，加給三分之二；如
    勞工同意在假日工作者，應加給一倍。易言之，依上開規定，勞工如有加班者，
    除其原有之每小時工資可照樣支領外，尚可再領得依上開條文所強制規定之「法
    定加給」。是堪認加班費發給之立法本意係以勞工在正常工作時間外，為配合僱
    主之需要，需行犧牲應有之休息或休假時間，為僱主工作，從而僱主應加給勞工
    工作之對價。惟勞工因僱主之需要，所為之休息或休假時間之犧牲已由僱主就勞
    工工作對價之加給獲得補償，於僱主言之，此項勞工工作之對價之加給，亦屬犧
    牲。此項加班費如列入勞工計算退休金之平均工資，即形同「僱主於勞工退休時
    『再次發給』加班費，於僱主顯失公平，並違背勞、資利益均衡之原則；參佐勞
    工加班本不具經常性，勞基法施行細則第十一條但書亦明文將其「不計入」基本
    工資中等情，堪認加班費並非屬經常性給與，不應列入計算退休金工資之範圍。
、其他獎金：
    上訴人丙○○主張其薪資中之「其他獎金」實為工作之對價，並為經常性之給付
    ，只是被上訴人將之名為「其他獎金」以逃避退休給付，但其仍屬工資等語。
    被上訴人訴訟代理人於本院亦表示「其他獎金」應該給（見本院卷第七七頁），
    是此應列入計算退休金工資之範圍。
、特別獎金：
　　上訴人甲○○主張所謂特別獎金亦屬工作對價，故每月均發給，因之其亦為工資
    之一部份。
    被上訴人則謂特別獎金即生產獎金，係以當月之生產量達一定標準時，始給與之
    ，故上訴人甲○○就該獎金之獲得，乃繫於該月之生產量是否達一定標準之偶然
    結果，屬雇主激勵性、獎勵性之恩惠給與，其性質相近於紅利或競賽獎金，非屬
　　經常性給與，不應定義為工資等語。
    查上訴人主張「特別獎金」為工作對價為被上訴人所否認，上訴人亦未舉證證明
　　，其此部分主張已難認為真正。另參酌上訴人甲○○退休前三月支領之特別獎金
　　依序為八十八年十二月3950元、同年十一月4950元、同年十月2900元，並非定額
　　。則被上訴人抗辯該特別獎金係以達一定之產值始發給，屬雇主獎勵性之恩惠給
　　與，尚屬可採。即不得採為退休金「工資」之內涵。
(3)、依上所述，上訴人乙○○主張之「特別津貼」、「夜點費」；上訴人丙○○主張
　　之「其他獎金」；上訴人甲○○主張之「夜點費」應採為計算其等退休金「工資
　　」之內函。
(4)、依上述，計算被上訴人短付上訴人乙○○、丙○○、甲○○勞基法實施前之退休
　　金如次：
、乙○○部分：
　　乙○○退休前三月，按月領取「特別津貼」五百元，另支領「夜點費」2235元、
　　1470元、3990元。上開二項，平均每月為三０六五元[500+(2235+1470+3990)/3=
　　3065]。其勞基法實施前之退休金基數為三０．五，則被上訴人短付退休金七萬
　　八千二百三十三元（3065*30.5=78233)。
、丙○○部分：
    丙○○退休前三月，按月領取「其他獎金」八百五十元，其勞基法實施前之退休
　　金基數為三０，則被上訴人短付其退休金二萬五千五百元（850*30=25500）。
、甲○○部分：
    甲○○退休前三月按月領取「夜點費」依序為1575元、3570元、3360元，則平均
    每月為二八三五元[（1575+3570+3360)/3=2835]，其勞基法實施前之退休金基數
　　為三０，則被上訴人短付其退休金八萬五千零五十元（28350*30=85050）。
(5)、按勞基法施行細則第二十九條第一項規定，雇主應給付之勞工退休金應自勞工退
　　休之日起三十日內給付之，上訴人乙○○、丙○○、甲○○分別於八十九年八月
　　十日、八十六年九月十八日、八十九年一月五日退休，從而被上訴人依規定應分
　　別於八十九年九月十日、八十六年十月十八日、八十九年二月五日給付上開金額
　　。
五、上訴人丙○○主張其於退休（八十六年九月十八日）後，隨即由被上訴人公司未
　　定期限再予聘任僱傭，直到八十九年二月二十九日遭資遣，其工作年資為二年五
　　個月又十一日，被上訴人應給付如附表四計算之資遣費二十四萬七千五百零九元
　　及自擴張聲明狀繕本送達翌日起算之遲延利息等語。被上訴人對其應給付丙○○
　　資遣費乙節並不爭執，但爭執員工當月份之加班費，係於下個月給付，故丙○○
　　離職前六個月加班費之計算，應以八十九年三月份回溯至八十八年十月份之薪資
　　表上加班費為計算標準，其離職前六個月平均每月工資為九一九六八元，其資遣
　　費基數為二又6/12，應付資遣費為二十二萬九千九百二十元等語。上訴人丙○○
　　對其係次月領取上一月之加班費乙節不爭執。茲審酌者上訴人丙○○得請領之資
　　遣費：
１、按雇主依勞基法第十七條終止勞動契約者，應依左列規定發給勞工資遣費：一
    在同一雇主之事業單位繼續工作，每滿一年發給相當於一個月平均工資之資遣費
    。二  依前款計算之剩餘月數，或工作未滿一年者，以比例計給之。未滿一個月
    者以一個月計，勞基法第十七條定有明文。依此計算，上訴人丙○○得請求給付
　　資遣費之基數二．五。
２、丙○○於資遣前六個月按月領取本薪50120元、職務加給5000元、伙食津貼1800元
    （見原審卷第八九至九三頁）。又丙○○八十九年二月往前溯六個月薪資單上領
    取之加班費依序為八十九年二月35536元、八十九年一月42413元、八十八年十二
　　月40002元、八十八年十一月34389元、八十八年十月36444元、八十八年九月372
    75元，惟上訴人係於次月領加班費，則上述加班費應為八十九年一月至八十八年
    八月之加班費。至八十九年二月之加班費應以被上訴人主張之21503元（見本院
    卷第六六頁）為可採。則上訴人丙○○於資遣前六個月之平均加班費應為三萬五
    千零四十八元（21503+35536+42413+40002+34389+36444)/6=35048。其六個月之
    平均工資為九萬一千九百六十八元（50120+5000+1800+35048=91968)。
３、上訴人丙○○得請求之資遣費為二十二萬九千九百二十元(91968*2.5=229920）
　　及自擴張聲明狀繕本送達翌日（即九十年七月十二日）起至清償日止按年息百分
    之五計算之利息。
六、綜上所述，上訴人乙○○、丙○○、甲○○得請求被上訴人給付退休金差額依序
　　為七萬八千二百三十三元、二萬五千五百元、八萬五千零五十元，及乙○○自八
    十九年九月十一日、丙○○自八十六年十月十九日、甲○○自八十九年二月六日
    起均至清償日止按年息百分之五計算之利息，上訴人請求被上訴人給付上開部分
　　之退休金差額及利息為有理由，應予准許，逾上開部分之退休金差額請求為無理
　　由，應予駁回。又上訴人丙○○得請求被上訴人給付資遺費二十二萬九千九百二
    十元及自九十年七月十二日起算之遲延利息，逾上開部分之資遣費請求為無理由
    ，應予駁回。原判決就上開上訴人請求退休金應准許許部分，為上訴人敗訴之判
    決，尚有未洽，上訴意旨指摘原判決此部分不當，求予廢棄改判，為有理由，爰
　　由本院將原判決此部分廢棄，改判如主文第二項所示。至上訴人請求給付退休金
    不應准許部分，原判決為其敗訴之判決，並無不當，上訴意旨指摘原判決該部分
　　不當，求予廢棄，為無理由，應予駁回。又本件命被上訴人之給付未逾新台幣一
　　百五十萬元，於本院判決後即告確定而有執行力，上訴人聲請供擔保宣告假執行
　　，核無必要，應予駁回。原判決命附帶上訴人給付丙○○資遺費逾二十二萬九千
　　九百二十元部分，尚有未洽，附帶上訴人就此部分提起附帶上訴，指摘原判決此
　　部分不當，求予廢棄改判，為有理由，爰將原判決此部分廢棄，並駁回丙○○此
　　部分於第一審之訴及假執行之聲請。
七、本件事證已明，兩造其餘攻擊防禦方法，經核與本判決之結果不生影響，爰不一
　　一論述。
八、據上論結：本件上訴為一部有理由，一部無理由，附帶上訴為有理由，依民事訴
　　訟法第四百五十條第、第四百四十九條第一項、第七十九條但書、第八十五條第
　　一項但書，判決如主文。
中　　　華　　　民　　　國　　九十一　　年　　　八　　　月　　　二十　　日
　　　　　　　　　　　　　　　　臺灣高等法院勞工法庭
                                        審判長法  官　吳  景  源
                                              法　官　陳  金  圍
                                              法　官　滕  允  潔
右正本係照原本作成。
上訴人如不服本判決，應於收受送達後二十日內向本院提出上訴書狀，其未表明上訴
理由者，應於提出上訴後二十日內向本院補提理由書狀（均須按他造當事人之人數附
繕本）上訴時應提出委任律師或具有律師資格之人之委任狀；委任有律師資格者，另
應附具律師及格證書及釋明委任人與受任人有民事訴訟法第四百六十六條之一第一項
但書或第二項（詳附註）所定關係之釋明文書影本。
被上訴人不得上訴。
中　　　華　　　民　　　國　　九十一　　年　　　八　　　月　　二十二　　日
　　　　　　　　　　　　　　　　　　　       書記官  邵  淑  津
附註：
民事訴訟法第四百六十六條之一（第一項、第二項）：
對於第二審判決上訴，上訴人應委任律師為訴訟代理人。但上訴人或其法定代理人具
有律師資格者，不在此限。
上訴人之配偶、三親等內之血親、二親等內之姻親，或上訴人為法人、中央或地方機
關時，其所屬專任人員具有律師資格並經法院認為適當者，亦得為第三審訴訟代理人
。
